【裁判字號】    97,保險上,38
【裁判日期】    980731
【裁判案由】    給付保險金
【裁判全文】
臺灣高等法院民事判決                97年度保險上字第38號
    上  訴  人  己○○
    法定代理人  戊○○
    訴訟代理人  庚○○
    上  訴  人
    即被上訴人  新光人壽保險股份有限公司
    法定代理人  甲○○
    訴訟代理人  丁○○
    被上訴人    乙○○
    訴訟代理人  朱昭勳律師
上列當事人間請求給付保險金事件，上訴人對於中華民國97年9
月16日臺灣臺北地方法院95年度保險字第113號第一審判決分別
提起上訴，本院於98年7月21日言詞辯論終結，判決如下：
    主      文
一、原判決除確定部分外廢棄。
二、被上訴人乙○○在第一審主參加之訴駁回。
三、上訴人新光人壽保險股份有限公司應給付上訴人己○○新台
    幣伍佰萬元，及自民國九十五年八月九日起至清償日止，按
    年息百分之五計算之利息。
四、第一、二審本訴訟費用由上訴人新光人壽保險股份有限公司
    負擔。主參加訴訟費用除確定部分外，由被上訴人乙○○負
    擔。
五、本判決第三項所命給付，於己○○以新台幣壹佰陸拾柒萬元
    為新光人壽保險股份有限公司供擔保後，得假執行。但新光
    人壽保險股份有限公司如以新台幣伍佰萬元為己○○供擔保
    ，得免為假執行。
    事實及理由
一、上訴人己○○起訴主張：己○○之父簡人傑生前於民國93年
    3月11日以自己為被保險人，並指定己○○為身故保險金受
    益人，而與上訴人新光人壽保險股份有限公司（下稱新光人
    壽公司）簽訂「新定期壽險」保險契約（下稱系爭保險契約
    ），約定保險期間自93年3月11日起20年，如簡人傑於保險
    期間內身故，新光人壽公司應將身故保險金新臺幣（下同）
    500萬元給付予己○○。嗣簡人傑於95年1月5日因病身故，
    惟新光人壽公司竟拒付保險金，則己○○自得訴請新光人壽
    公司依約履行。至於系爭保險契約內雖另有保險契約內容變
    更申請書（下稱系爭變更申請書），載明簡人傑將系爭保險
    契約受益人變更為被上訴人乙○○，惟系爭變更申請書上要
    保人、被保險人欄關於「簡人傑」之簽名，其字跡與簡人傑
    親自所為者不同，足見系爭變更申請書並非真正，其受益人
    之變更自不生效，故被上訴人乙○○並無保險金請求權。爰
    依保險契約之法律關係請求新光人壽公司給付500萬元，及
    自95年8月9日起至清償日止，按年息5%計算之利息等語。惟
    原審為己○○敗訴之判決，原審另判命新光人壽公司應將系
    爭保險金給付主參加原告即被上訴人乙○○，上訴人據此提
    起上訴，並上訴聲明：(一)原判決廢棄。(二)新光人壽公司應給
    付己○○500萬元，及自95年8月9日起至清償日止按年息5%
    計算之利息。(三)願供擔保請准宣告假執行。(四)被上訴人乙○
    ○在原審主參加之訴駁回。
二、上訴人新光人壽公司則以：系爭保險契約之要保書（下稱系
    爭要保書）上關於「簡人傑」之簽名，業經鑑定與簡人傑生
    前簽名字跡不相同，且上訴人己○○與被上訴人乙○○未證
    明簡人傑有開立支票繳交保費，足見簡人傑並無訂立系爭保
    險契約之意思表示，系爭保險契約自不成立，新光人壽公司
    自無給付保險金予己○○或乙○○之義務。又縱認系爭保險
    契約有效，惟受益人業經變更為乙○○，己○○已非受益人
    ，自不能請求給付保險金等語，資為抗辯。惟原審判命新光
    人壽公司應給付乙○○500萬元本息，尚有未合，為此提起
    上訴並聲明：(一)原判決關於命新光人壽公司給付乙○○500
    萬元本息部分廢棄。(二)乙○○在第一審主參加之訴駁回。答
    辯聲明：駁回己○○之上訴。
三、被上訴人乙○○以上訴人為共同被告提起主參加之訴主張：
    乙○○與簡人傑為同居關係，簡人傑投保系爭保險，雖以上
    訴人己○○為保險金受益人，惟簡人傑業已同時簽署變更申
    請書，將保險金受益人變更為被上訴人。則簡人傑於95年1
    月5日身故，新光人壽公司自應將保險金給付予乙○○，而
    非給付己○○。乙○○於95年7月27日向新光人壽公司請求
    給付保險金遭拒，為此提起主參加之訴，求為判決：(一)確認
    被上訴人乙○○就系爭保險契約對新光人壽公司有身故保險
    金500萬元之債權存在。(二)新光人壽公司應給付被上訴人乙
    ○○500萬元，及自95年1月5日起至清償日止，按年息5%計
    算之利息等語（原審判決除95年1月5日起至95年8月11日止
    利息部分外，為乙○○勝訴之判決，並駁回己○○之訴。己
    ○○及新光人壽公司分別就其敗訴部分聲明不服。乙○○就
    其利息敗訴部分未提起上訴，已確定）。並答辯聲明：上訴
    均駁回。
四、兩造不爭執之事實：
  (一)上訴人新光人壽公司於93年3月11日收受以上訴人己○○之
    父簡人傑名義提出之要保書，以自己為被保險人並指定己○
    ○為身故保險金受益人，投保「新定期壽險」，約定保險期
    間自93年3月11日起20年，如簡人傑於保險期間內身故，新
    光人壽公司應給付身故保險金500萬元予己○○。新光人壽
    公司同意承保，且簡人傑並未帶病投保，有新光人壽公司保
    險單影本在卷可稽（見原法院卷一第159至161頁）。
  (二)上訴人新光人壽公司嗣於93年3月29日收受以簡人傑名義提
    出之保險契約內容變更申請書，該公司於93年4月5日將受益
    人變更為被上訴人乙○○，有新光人壽公司保險契約內容變
    更申請書影本可證（見原法院卷一第13頁）。
  (三)上訴人新光人壽公司於93年、94年收受以簡人傑名義所繳交
    之保險費各4萬6,271元。
  (四)簡人傑於95年1月5日因病身故，被上訴人乙○○向新光人壽
    公司申請給付保險金，該公司則以乙○○未提出除戶證明、
    不備齊文件為由拒絕理賠，有存證信函、聲請調解狀、答辯
    狀、調解不成立證明書、死亡證明書、理賠申請書等件影本
    附卷可稽（見原法院卷一第78至80、82至87、93、96至97、
    101、134頁）。
五、兩造爭執要點為：(一)簡人傑於生前有無投保之意思？系爭保
    險契約是否成立？(二)簡人傑有無於93年3月29日書立保險契
    約內容變更申請書，變更受益人為被上訴人乙○○？茲就兩
    造爭點及本院得心證理由分述如下：
  (一)簡人傑於生前有無投保之意思？系爭保險契約是否成立？
  1.按當事人對於必要之點，互相表示意思一致者，無論其為明
    示或默示，契約即為成立，民法第153條第1項定有明文。而
    保險法第43條雖規定：「保險契約，應以保險單或暫保單為
    之。」惟保險法施行細則第4條第2項復規定：「財產保險之
    要保人在保險人簽發保險單或暫保單前，先交付保險費而發
    生應予賠償之保險事故時，保險人應負保險責任。」同條第
    3項亦規定：「人壽保險人於同意承保前，得預收相當於第
    一期保險費之金額。保險人應負之保險責任，以保險人同意
    承保時，溯自預收相當於第一期保險費金額時開始。」又徵
    諸保險實務，保險契約之效力，常始於簽發保險單之前，實
    務上亦承認其效力。且就立法政策而言，保險契約並無非以
    書面為之、不足以明確當事人權利義務之情形，因此保險契
    約應為不要式契約（最高法院97年度台上字第1950號判決意
    旨參照，並參見劉宗榮教授著，新保險法，第47頁，2007年
    1月初版）。
  2.經查上訴人新光人壽公司於93年3月11日收受以上訴人己○
    ○之父簡人傑名義提出之要保書，該公司嗣後同意承保，並
    於93年、94年收受以簡人傑名義所繳交之保險費各4萬6,271
    元，為兩造所不爭執，有如前述。且證人蔡丙○○復於本院
    到庭結證稱：蔡丙○○當時為新光人壽公司新福收費處區主
    任，被上訴人乙○○是新進人員，簡人傑的保險是乙○○招
    攬的，蔡丙○○於93年3月11日陪乙○○去簡人傑的辦公室
    說明並簽約，蔡丙○○當場看著簡人傑簽立要保書；一般客
    戶會等保單下來再給錢，而93年3月11日當時簡人傑並未付
    保費、亦未開票；但蔡丙○○的月績結算日是3月16日，蔡
    丙○○為了業績，先簽發蔡丙○○在台新銀行帳戶的支票、
    發票日為3月16日，給新光人壽公司幫簡人傑付保費，令保
    險契約在簽約當天生效，簡人傑事後再簽發支票給蔡丙○○
    、發票日為3月16日，並未指定受款人，因為該支票是要還
    蔡丙○○的錢等語，有準備程序筆錄在卷可稽（見本院卷第
    112至113頁），則據此足證簡人傑生前應有投保之意思。而
    蔡丙○○為新光人壽公司之業務主任，並為乙○○之主管，
    則蔡丙○○為求業績表現，於簡人傑表示投保之意思後，代
    簡人傑墊付保險費，嗣後再由簡人傑返還該等費用予蔡丙○
    ○，衡情與保險實務並無不合，尚不足以據此認定簡人傑並
    無投保之意思。
  3.又簡人傑生前擔任大新竹停車場設備有限公司負責人，所僱
    用之職員即證人壬○○亦於原審結證稱：當天新光人壽公司
    的主任（即蔡丙○○）帶著乙○○來找簡人傑，壬○○有泡
    茶接待，所以知道是新光人壽公司；壬○○不清楚內容，但
    是有看到他們帶保單來，壬○○沒有看到簽約過程，可是當
    場談完，簡人傑馬上打電話請辛○○開票等語。且證人辛○
    ○即簡人傑所僱用之會計亦於原審結證稱：雖未看過系爭保
    險契約或變更申請書，但簡人傑打電話跟辛○○說他投保新
    光人壽保險，受益人是他兒子，叫辛○○開票繳第一期保費
    ，而第二期則向辛○○拿空白支票，辛○○知道簡人傑只繳
    納二期保險費，均為四萬餘元，有言詞辯論筆錄可稽（見原
    審卷二第133至135頁）。經核上開證人蔡丙○○、壬○○、
    辛○○證述情節互相符合，是據此足證簡人傑確實向新光人
    壽公司提出締結系爭保險契約之要約，嗣後並經該公司承保
    而締結系爭保險契約。至於證人壬○○雖未在場親見簡人傑
    簽名，惟因保險契約為不要式契約，已如前述，故簡人傑究
    竟是否在系爭保險契約要保書上簽名，並不影響保險契約之
    成立。又證人辛○○嗣後雖具狀陳稱簡人傑係於93年3月16
    日要求開立支票，惟同時亦稱：「因事隔已久，我是找出這
    張支票存根才想起這件事情的。」有陳報狀、支票存根及收
    支本影本在卷可稽（見原審卷二第140至142頁）。則就辛○
    ○之陳報狀、支票存根等影本綜合觀察，足證辛○○事實上
    根本不記得簡人傑要求簽發支票之日期，辛○○僅係依據支
    票存根及收支本所示支票發票日為陳述，則據此不能認定簡
    人傑係於93年3月11日投保當日簽發支票。從而證人壬○○
    與辛○○之證言，並無矛盾。而證人蔡丙○○則於本院證稱
    簡人傑於簽約當天並未開票給蔡丙○○，經核亦無矛盾。是
    新光人壽公司指摘證人之證言不實在云云，並不可採。
  4.從而依上說明，系爭保險契約業已因簡人傑與新光人壽公司
    表達意思表示合致而有效成立，故己○○此部分主張，應屬
    有據。至於新光人壽公司在核保前收受系爭保險費，且已連
    收二期，系爭保險契約自屬成立，亦為簡人傑確有投保意思
    之證明方法，故新光人壽公司辯稱送金單上支票之發票日與
    簡人傑嗣後開立之支票發票日相同，足見蔡丙○○並未代墊
    保險費、簡人傑亦無繳交保險費之意，系爭保險契約不成立
    云云，即不可採。至於新光人壽公司雖禁止業務員代客戶墊
    交第二期以後之保險費，但並不禁止業務員代墊第一期保險
    費，有該公司函文影本在卷可稽（見本院卷第126頁）。故
    新光人壽公司辯稱蔡丙○○違反該公司內部規定，系爭保險
    契約並未成立云云，應屬無據。
  5.至於系爭保險契約要保書上關於「簡人傑」之簽名字跡，雖
    經內政部警政署刑事警察局鑑定，認為因年代久遠，並未列
    入比對字跡，有鑑定書在卷可證（見原審卷一第220、221頁
    ）。從而該鑑定書既未將系爭要保書上關於「簡人傑」之簽
    名字跡列為比對客體，則據此不能推認系爭要保書係虛偽。
    此外新光人壽公司亦未提出反證證明系爭要保書上關於「簡
    人傑」之字跡係遭偽造，則新光人壽公司辯稱簡人傑並無投
    保之意思，系爭保險契約不成立云云，亦不可採。況且縱使
    簡人傑並未於系爭要保書上簽名，惟因保險契約應為不要式
    契約，不以簽發保險單或暫保單為必要，故簡人傑既然與新
    光人壽公司以言語達成意思表示合致，系爭保險契約仍然有
    效成立。是新光人壽公司此部分所辯，即屬無據。
  (二)簡人傑有無於93年3月29日書立保險契約內容變更申請書，
    變更受益人為被上訴人乙○○？
  1.經查被上訴人乙○○雖主張：簡人傑於93年3月11日簽立系
    爭保險契約要保書之日，同時亦簽立系爭變更申請書，故簡
    人傑自始即無以其子己○○為受益人之意，而擬於系爭保險
    契約成立生效後變更受益人云云。惟系爭變更申請書上關於
    「簡人傑」之簽名字跡，業經內政部警政署刑事警察局鑑定
    結果，認為與簡人傑生前於91年、92年及93年間所分別在「
    主廚特別開立菜單」、「新竹福華合約書」、「新竹榮譽觀
    護人協進會會議簽到冊」簽名字跡不相符合，有上開鑑定書
    在卷可證（見原審卷一第220、221頁）。則據此足證93年3
    月29日系爭變更申請書上關於「簡人傑」之簽名字跡，並非
    簡人傑所簽名，故上訴人己○○主張系爭保險契約之受益人
    為己○○，簡人傑並未變更受益人為被上訴人乙○○等語，
    即屬有據。
  2.又證人蔡丙○○雖於原審結證稱：親見簡人傑親自且同時在
    系爭保險契約要保書與變更申請書上簽名，因為同居人為受
    益人者，依當時承保規定核保會比較慢，所以等保單下來後
    再做契約內容變更會比較快，而簡人傑投保時的意思是要乙
    ○○作受益人等語，有言詞辯論筆錄可證（見原審卷一第
    168頁反面）。惟證人辛○○則於原審到庭結證稱：簡人傑
    說因為九二一地震所以有危機意識，想給兒子保障等語，有
    言詞辯論筆錄可稽（見原審卷二第134頁）。經核證人蔡丙
    ○○與楊雅玲證述情節即有不符，復參酌系爭變更申請書上
    關於「簡人傑」之簽名字跡，並非簡人傑所簽名，有如前述
    ，是據此足見證人辛○○之證言，應屬可信。況且依系爭變
    更申請書所示日期為93年3月29日，並非93年3月11日，有該
    申請書影本在卷可稽（見原審卷一第13頁）。是據此足證簡
    人傑於93年3月11日簽立系爭保險契約要保書時，並未簽立
    系爭變更申請書。故蔡丙○○此部分證言，並不可採。
  3.按表意人無欲為其意思表示所拘束之意，而為意思表示者，
    其意思表示，不因之無效；但其情形為相對人所明知者，不
    在此限，民法第86條定有明文。經查：
  (1)上訴人新光人壽公司雖於93年3月29日收受以簡人傑名義提
    出之系爭保險契約內容變更申請書，且證人蔡丙○○復證稱
    簡人傑自始於93年3月11日投保時，即欲以被上訴人乙○○
    為受益人，而乙○○亦主張因與簡人傑為同居關係，簡人傑
    希望給乙○○一個保障，同時給乙○○做業績，但因乙○○
    是新人，不好意思以自己為受益人，因此以己○○為受益人
    ，等承保文件下來後再做變更等語。惟縱使系爭變更申請書
    上關於「簡人傑」之簽名字跡，確為簡人傑所簽名，且簡人
    傑之真意，確係以被上訴人乙○○為受益人；但簡人傑於93
    年3月11日簽立系爭保險契約要保書時，卻將真意保留於心
    中，而虛偽表示以上訴人己○○為受益人，復僅將93年3月
    11日所簽立之系爭保險契約要保書送交新光人壽公司，並未
    將同日所簽立之系爭變更申請書送交該公司，則依上說明，
    簡人傑以己○○為受益人之意思表示，仍屬有效，並不因之
    而無效。
  (2)次按保險業務員者，係為保險業、保險經紀人公司、保險代
    理人公司，從事保險招攬之人；而所謂保險招攬行為，係指
    解釋保險商品內容及保單條款、說明填寫要保書注意事項、
    轉送要保文件及保險單、與其他經所屬公司授權從事保險招
    攬之行為（保險法第8條之1、保險業務員管理規則第15條第
    3項規定參照）。又保險代理人者，係根據代理契約或授權
    書，向保險人收取費用，並代理經營業務之人；其範圍包括
    代訂保險契約、代收保險費、代核保險理賠，且保險代理人
    所獲悉有關訂約的重要事項，雖未告知保險人本人，仍應視
    為保險人本人已經知悉（保險法第8條、最高法院80年度台
    上字第82號判決意旨參照）。而證人蔡丙○○為上訴人新光
    人壽公司之保險業務員，被上訴人乙○○則為蔡丙○○屬下
    業務員，均非保險代理人，本質上為新光人壽公司之受僱人
    ，必須接受該公司之指揮及監督，不得代訂保險契約或代收
    保險費，亦不得代核保險理賠。因此蔡丙○○與乙○○所獲
    悉有關訂約的重要事項，如未告知保險人本人，即不得視為
    保險人本人已經知悉，而與保險代理人不同。從而蔡丙○○
    與乙○○雖於93年3月11日明知簡人傑為單獨虛偽意思表示
    ，將指定乙○○為受益人之真意保留於心中，而虛偽表示以
    上訴人己○○為受益人，但因蔡丙○○與乙○○並未將該事
    項告知新光人壽公司，是以不得認為新光人壽公司已知簡人
    傑為單獨虛偽意思表示，故簡人傑之該項單獨虛偽意思表示
    仍屬有效，並無民法第86條但書規定之適用。因此乙○○主
    張簡人傑變更系爭保險契約之受益人為乙○○云云，即屬無
    據。
六、綜上所述，上訴人己○○請求上訴人新光人壽公司給付保險
    金500萬元及自95年8月9日起至清償日止，按年息5%計算之
    利息，為屬正當，應予准許。被上訴人乙○○提起主參加之
    訴請求新光人壽公司給付保險金500萬元本息，並非正當，
    不應准許。原審失察，未予詳酌，遽為己○○敗訴判決，並
    命新光人壽公司向主參加原告即被上訴人乙○○為給付，尚
    有違誤，己○○及新光人壽公司此部分上訴為有理由，應由
    本院廢棄改判如主文第三項所示。又本判決主文第三項所命
    給付，雙方各聲請願供擔保為准、免假執行之宣告，於法有
    據，爰酌定相當擔保金額，分別予以准許。
七、因本件事證已臻明確，兩造其餘主張、陳述及所提之證據，
    經本院審酌後認與判決結果不生影響，爰不逐一論列，附此
    敘明。
八、據上論結，本件己○○、新光人壽公司上訴為有理由。依民
    事訴訟法第450條、第78條、第390條第2項、第392條第2項
    ，判決如主文。
中    華    民    國    98    年    7    月     31    日
                  民事第七庭
                        審判長法  官  鄭三源
                              法  官  呂太郎
                              法  官  邱  琦
正本係照原本作成。
如不服本判決，應於收受送達後20日內向本院提出上訴書狀，其
未表明上訴理由者，應於提出上訴後20日內向本院補提理由書狀
（均須按他造當事人之人數附繕本）上訴時應提出委任律師或具
有律師資格之人之委任狀；委任有律師資格者，另應附具律師資
格證書及釋明委任人與受任人有民事訴訟法第466條之1第1項但
書或第2項（詳附註）所定關係之釋明文書影本。
中    華    民    國    98    年    7     月    31    日
                              書記官  廖艷莉
附註：
民事訴訟法第466條之1（第1項、第2項）：
對於第二審判決上訴，上訴人應委任律師為訴訟代理人。但上訴
人或其他法定代理人具有律師資格者，不在此限。
上訴人之配偶、三親等內之血親、二親等內之姻親，或上訴人為
法人、中央或地方機關時，其所屬專任人員具有律師資格並經法
院認為適當者，亦得為第三審訴訟代理人。


司法院資訊處製作；財團法人民間司法改革基金會備份。
